高雄高等行政法院簡易判決　　　　　　　　　　　　　九十一年度簡字第一三○號
　　原　　　告　甲○○
　　被　　　告　財政部台灣省南區國稅局
　　代　表　人　乙○○　局長
　　訴訟代理人　張文
右當事人間因綜合所得稅事件，原告不服財政部中華民國九十一年二月二十二日台財
訴字第○九○○○六七三五○號訴願決定，提起行政訴訟。本院判決如左：
　　主  文
原告之訴駁回。
訴訟費用由原告負擔。
    事實及理由
一、本件原告於民國（下同）八十九年度綜合所得稅結算申報，列報免稅額新臺幣（
    下同）五一八、○○○元，被告以其外甥戊○○及外甥女丁○○二人未符合民法
    第一千一百十四條第四款及第一千一百二十三條第三項之規定，乃否准認列免稅
    額一四八、○○○元。而原告提起本件訴訟係以其與系爭扶養親屬雖非同戶設籍
    ，惟確實同居一家，有實質家長家屬關係，又依民法第一千一百十五條規定，其
    係負法定扶養義務之人，因戊○○等之父林三義業經法院宣告死亡，母親丙○○
    以打零工維持生計，尚須償付房屋貸款本息，實無能力負擔子女生活及教育費，
    且渠等祖父母已年邁，亦無法盡其法定扶養義務，故由原告依法負起扶養其食衣
    住行之義務，被告以原告與系爭扶養親屬非同一戶籍為由，否准認列系爭免稅額
    ，則被告之行為顯有違行政程序法第六條及第九條之規定，爰訴請依法撤銷訴願
    決定及原處分等語。被告則以戊○○及丁○○八十九年度設籍於高雄縣茄萣鄉崎
    漏村其母丙○○戶內，與原告未同戶設籍，洵難認定原告與渠等有以永久共同生
    活為目的而同居一家之家長家屬關係，更難謂符合法律規定之扶養要件；至主張
    確有扶養乙節，因其與戊○○等既無家長家屬關係，縱有資助，其資助行為乃念
    同宗之誼而給與津貼，此種慈惠施與行為，乃本於雙方之感情而生，於法原不能
    援為要求扶養之根據；另所得稅法有關個人綜合所得稅「免稅額」之規定，其目
    的在以稅捐之優惠使納稅義務人對特定親屬或家屬盡其法定扶養義務，業經司法
    院釋字第四一五號解釋在案，而所謂「法定扶養義務」，依民法規定其負扶養義
    務之人有數人時，其履行義務之人有其先後順序，由後順序者履行扶養義務時，
    應有正當理由及先順序者無法履行扶養義務之合理說明；從而，本件原告主張申
    報系爭扶養親屬免稅額時，應先證明丙○○有因負擔扶養義務而不能維持自己生
    活之事實存在，惟原告並未證明上開事實，是被告否准認列系爭免稅額一四八、
    ○○○元，並無不合等語，資為抗辯。
二、按「免稅額：納稅義務人按規定減除其本人、配偶及合於左列規定扶養親屬之免
    稅額。．．．（四）納稅義務人其他親屬或家屬，合於民法第一千一百十四條第
    四款及第一千一百二十三條第三項之規定，未滿二十歲或滿六十歲以上無謀生能
    力，確係受納稅義務人扶養者。．．．」為所得稅法第十七條第一項第一款第四
    目前段所明定。次按「左列親屬互負扶養義務．．．四、家長家屬相互間。」、
    「家置家長。同家之人，除家長外，均為家屬。雖非親屬而以永久共同生活為目
    的同居一家者，視為家屬。」民法第一千一百十四條第四款及第一千一百二十三
    條分別定有明文。又按「所得稅法有關個人綜合所得稅『免稅額』之規定，其目
    的在以稅捐之優惠使納稅義務人對特定親屬或家屬盡其法定扶養義務。同法第十
    七條第一項第一款第四目規定：『納稅義務人其他親屬或家屬，合於民法第一千
    一百十四條第四款及第一千一百二十三條第三項之規定，未滿二十歲或滿六十歲
    以上無謀生能力，確係受納稅義務人扶養者』，得於申報所得稅時按受扶養之人
    數減除免稅額，固須以納稅義務人與受扶養人同居一家為要件，惟家者，以永久
    共同生活之目的而同居為要件，納稅義務人與受扶養人是否為家長家屬，應取決
    於其有無共同生活之客觀事實，而不應以是否登記同一戶籍為唯一認定標準。．
    ．．」業經司法院釋字第四一五號解釋在案。另民法第一千一百十四條規定之親
    屬間互負扶養義務，此扶養義務係法定義務，不因免稅額而得降低或免除其履行
    義務，是扶養費用於依民法第一千一百十四條規定之順位應負扶養義務之人，即
    為法定之支出項目，而該扶養義務者之個人負擔租稅能力即因家庭之法定扶養義
    務而減低；故所得稅法第十七條第一項第一款關於扶養親屬免稅額減除之重點在
    於有無法定扶養義務，而扶養義務依據民法第一千一百十五條規定，有先後順位
    之分，故依據所得稅法第十七條第一項第一款扶養親屬免稅額之使用者，自應以
    扶養義務順位在先者為先，亦即原則上應由父母優先扶養，若係由扶養義務順位
    在後之家長為此扶養親屬免稅額之申報，則納稅義務人自應就其家屬之父母無法
    扶養之事實負舉證責任。（參見行政法爭議法律問題（下）學者葛克昌著「論公
    法上金錢給付義務之法律性質」一文第二十三頁）。
三、經查，原告主張其與戊○○、丁○○雖非同戶設籍，惟確實同居一家，有實質家
    長家屬關係，並扶養渠等二人云云。然依前揭司法院釋字第四一五號解釋之意旨
    觀之，納稅義務人與受扶養人是否為家長家屬，應取決於其有無共同生活之客觀
    事實，不應以是否登記同一戶籍為唯一認定標準。查原告於本院言詞辯論時陳稱
    ：「丁○○與戊○○小時候就住我家，他們是七十幾年他爸爸在崎漏買房子時有
    搬走，後來在八十五年他們父親發生事情後，就再搬來住我家。」、「丁○○現
    在還在住，戊○○則是住到九十一年六月。」等語。又證人丙○○證稱：「丁○
    ○現在還住在那邊（指原告處），戊○○畢業後和我同住」、「因為我先生過世
    ，他們要讀書，我弟弟家離學校比較近，所以我想說他們放學直接到我弟弟家比
    較方便。」、「我休假時會帶他們回家住，因為我弟弟上班比較有時間，晚上可
    以教他們讀書。」等語。另證人丁○○於本院訊問其多久回家一次乙事陳述：「
    假日時回去。」證人戊○○亦證稱：「我畢業才回去和我媽媽同住。」（以上陳
    述均詳見本院九十一年七月五日言詞辯論筆錄）。綜上原告及證人所述，可知戊
    ○○及丁○○係基於就學方便而暫時居住於原告家，且戊○○已於畢業後就未與
    原告同住，足證原告與戊○○、丁○○並不具有永久共同生活之客觀事實，即不
    符合司法院釋字第四一五號解釋之意旨，而無民法第一千一百十四條第四款所規
    定家長家屬間互負扶養義務可言。因此，原告自不得依所得稅法第十七條第一項
    第一款第四目前段規定，以戊○○、丁○○為家屬申報減除扶養親屬免稅額。
四、再者，原告之姊丙○○依據民法第一千一百十五條之規定，為其子女戊○○、丁
    ○○之第一順位扶養義務人，且原告於本院言詞辯論時陳稱：「教育費用部分，
    則是我姊姊有錢可以拿的話，就會拿給我媽媽來付，他們繳錢的時候跟我們說，
    如果有缺的話，我們再來付，因為也不可能都不讓父母親負擔一些。」等語。證
    人丙○○亦證稱：「我在台南縣仁德正道有限公司擔任活塞的製作操作員，一個
    月薪水一萬五千四百九十元。」、「我有上班後，每個月拿七八千給我媽媽，交
    他們（指戊○○、丁○○等）補習費、營養午餐、安親班的費用。吃飯錢是我弟
    弟他們出的。」等語。且丙○○八十九年度綜合所得額為一五０、一七九元，另
    於高雄銀行及高雄縣岡山信用合作社分別有存款三０、０００元及二０、０００
    元，並擁有坐落高雄縣茄萣鄉○○段五四九之二０地號土地及其上建物，此有被
    告八十九年度綜合所得稅各類所得資料清單、財政部財稅資料中心調件明細表附
    卷足稽。是丙○○尚有能力負擔起第一順位之法定扶養義務，縱使原告於經濟上
    資助其姊之子女，然此亦屬念同宗之誼而給與之津貼，此種慈惠施與行為，乃本
    於雙方之感情而生，於法原不能援為要求扶養之根據（最高法院二十年度上字第
    二九九號判例參照）。故原告雖檢附丙○○出具戊○○、丁○○確受原告扶養之
    切結書供核，尚不足為其有利之認定，亦難謂被告因此有何違反行政程序法第六
    條及第九條之規定。
五、綜上所述，原告之主張既不足取，其與戊○○、丁○○並不具有家長家屬關係，
    則原告於其八十九年度綜合所得稅申報將之列報為扶養親屬，即與所得稅法第十
    七條第一項第一款第四目前段之規定不合，被告乃否准認列扶養親屬免稅額一四
    八、○○○元，核無違誤，訴願決定予以維持，亦無不合。原告起訴意旨求為撤
    銷，為無理由，應予駁回。並不經言詞辯論為之。
六、據上論結，本件原告之訴為無理由，依行政訴訟法第二百三十三條第一項、第一
    百九十五條第一項後段、第九十八條第三項前段，判決如主文。
中　　　華　　　民　　　國    九十一　　年　  　七　　　月　　  十八　　日
                              高雄高等行政法院第一庭
                                          法      官　李協明
右為正本係照原本作成。
如不服本判決，應於送達後二十日內，向本院提出上訴狀並表明上訴理由，如於本判
決宣示後送達前提起上訴者，應於判決送達後二十日內補提上訴理由書（須按他造當
事人人數附繕本）。
提起上訴應預繳送達用雙掛號郵票七份（每份三十四元）。
中　　　華　　　民　　　國    九十一　　年　  　七　　　月　　  十八　　日
                                          法院書記官  蔡玫芳
附註：
行政訴訟法第二百三十五條（第一項、第二項）：
對於適用簡易程序之裁判提起上訴或抗告，須經最高行政法院之許可。
前項許可，以訴訟事件所涉及之法律見解具有原則性者為限。
